【裁判字號】    95,台上,1220
【裁判日期】    950609
【裁判案由】    給付分配款
【裁判全文】
最高法院民事判決            九十五年度台上字第一二二０號
    上  訴  人  甲○○
                        樓
                乙○○
                丙○○
    共      同
    訴訟代理人  陳志斌律師
    被 上訴 人  丁○○
                辛○○
                戊○○
                己○○
                庚○○
                        號
                （上列五人均為祭祀公業鄭乾元管理人）
    共      同
    訴訟代理人  楊正評律師
                吳嘉榮律師
上列當事人間請求給付分配款事件，上訴人對於中華民國九十四
年八月十日台灣高等法院第二審更審判決（九十三年度上更(一)字
第一九三號），提起上訴，本院判決如下：
    主  文
原判決除假執行部分外廢棄，發回台灣高等法院。
    理  由
本件上訴人起訴主張：伊為祭祀公業鄭乾元（下稱乾元公業）派
下員，被上訴人均為該公業之管理人。乾元公業因土地被徵收，
經台北市政府提存補償費新台幣（下同）十二億七千五百八十九
萬四千三百八十九元，被上訴人於民國八十九年四月十日取回提
存款，伊獲分配六百三十九萬二千元。惟依乾元公業規約應按房
份分配補償費，伊可分得一千四百五十九萬四千一百二十五元，
短分八百二十萬二千一百二十五元；縱依被上訴人所稱按丁數分
配，伊亦少分五百九十九萬二千五百元等情，爰以先位、備位聲
明分別求為命被上訴人給付八百二十萬二千一百二十五元及自八
十九年六月十九日起加計法定遲延利息、五百九十九萬二千五百
元及自八十九年七月五日起加計法定遲延利息之判決。嗣於原審
主張上述補償費提存款生有利息，就先位聲明部分追加請求被上
訴人給付一百四十八萬六千四百七十四元及自九十一年八月十六
日起算之法定遲延利息。
被上訴人則以：乾元公業歷來收益均係按丁數分配，上訴人主張
按房份計算，尚屬無據。除上訴人已領取其應得之丁數分配款外
，因派下員鄭雨順對其中十五丁尚有爭執，要求暫緩發放，伊始
未發予上訴人。又乾元公業已依派下員決議，將乾元公業中傳景
派下（下稱傳景派）應得之分配款撥交祭祀公業鄭傳景（下稱傳
景公業），已生清償效力，至於傳景公業如何發放，屬上訴人與
該公業之關係，與乾元公業無關等語，資為抗辯。
原審將第一審所為判決關於(一)命被上訴人給付上訴人五百九十九
萬二千五百元本息部分廢棄，改判駁回上訴人之訴；(二)駁回上訴
人先位之訴部分，判予維持，駁回上訴人之上訴；並駁回其追加
之訴，係以：查上訴人為乾元公業派下員，被上訴人為該公業之
管理人，被上訴人已領回上述補償費提存款等情，為兩造不爭之
事實。上訴人主張乾元公業祀產係按房份分配云云，雖提出經台
北市政府民政局准予備查之乾元公業七十五年十一月十日規約（
下稱七十五年規約）為證；惟該規約記載乾元公業派下員計十五
人，僅有十二人簽名，且乾元公業於七十五年十一月十八日曾經
台北市政府民政局函准補列派下員一百三十九人，連同原列載之
派下員十五人，合計一百五十四人，是七十五年規約僅由派下員
十二人簽名，未逾派下員之半數，自無規範全體派下員之效力。
再乾元公業已於七十六年三月八日召開派下員大會，決議廢除七
十五年規約，代之以「祭祀公業鄭乾元管理組織規約」（下稱七
十六年規約），明訂乾元公業之傳景派依入丁之丁數分享權利義
務，並報請台北市政府民政局備查。又被上訴人辯稱乾元公業歷
來分配財產收益或需支出費用，從未直接交付各派下子孫或向各
派下子孫直接收取，其中傳景派應得部分，歷年來均依慣例交由
其子孫另成立之傳景公業發放。八十五年五月二十六日台北市政
府另筆徵收補償費，其中應發放予傳景派部分亦交由傳景公業發
放等語。查該筆補償費涉訟之原法院另案九十一年度上更(二)字第
五六號判決，係因乾元公業撥款予傳景公業，傳景公業未將上訴
人應分得之款項給付上訴人，與本件係傳景公業已將補償費發放
予上訴人，僅上訴人認依房份或丁數計算均有不足而起訴請求，
二者尚有不同。次查，鄭傳景、鄭傳恩均為鄭乾元之子，上訴人
屬鄭傳景後代，乾元公業設立於前清道光年間，傳景公業則於其
後設立於日據時期大正年間。按祭祀公業係以祭祀祖先為目的而
設立之獨立財產，祭祖係以使祖先有所血食，並求其降福於子孫
為目的，故理論上傳景公業派下必為乾元公業派下，雖實際上傳
景公業派下資格，須以訴訟方式取得，須有法院勝訴判決始能列
入派下，然究不能否認鄭傳景後代必為鄭乾元之子孫。又七十六
年規約第二十四條第一、二款明定傳恩派、傳景派係依38/140、
102/140 之比例分配，傳恩派按慣例依房分配，傳景派依慣例以
丁數計算；第三款規定，處分財產必須經傳恩、傳景之管理機構
之同意後提會議決或追認。可知有關乾元公業權利義務之分配，
並非直接分配予各別派下員。再依被上訴人所提「鄭傳景公族親
會」、「祭祀公業鄭傳景公族親會」、「祭祀公業鄭傳景」六十
三年度至八十一年度結算表所示，上開年度之收入或支出，傳景
公業確係依102/140 比例自乾元公業領取或分派；關於應分攤之
丁款，亦係由「鄭傳景公族親會」、「祭祀公業鄭傳景公族親會
」、「祭祀公業鄭傳景」支付乾元公業，而非由個別之傳景公業
派下員支付。可見乾元公業與傳景公業派下子孫如有重疊，傳景
公業派下員對乾元公業之權利，係由傳景公業與乾元公業往來，
傳景公業派下不得逕向乾元公業請求。又再乾元公業於八十七年
一月四日召開八十七年度第一次派下員大會，作成「領回之提存
款，在乾元公內分配，分配表應先繕造完成，其中除保留二千萬
元作為基金外，餘款依38/140、102/140 之比例分配，傳恩公可
先發，傳景公（102/140） 部分，則再保留一千五百萬元作祭祖
基金，餘款直接撥入傳景公九人代表帳號並同時撥入派下員指定
之帳號內」之決議，嗣乾元公業依此決議將傳景派之分配款，撥
入傳景公九人代表帳號內，其未直接分配予傳景派之派下員，應
符合前述乾元公業規約及「祭祀公業鄭傳景管理規約書」，核屬
有效。按鄭傳景後裔應受分配之款項，既係由傳景公業或傳景派
分配予派下員，上訴人復不能證明彼等得直接向乾元公業請求按
房份或丁數分配，則其請求被上訴人給付，即屬無據。從而，上
訴人以先位及追加聲明請求被上訴人按房份計算，給付伊九百六
十八萬八千五百九十九元本息；備位聲明請求被上訴人給付按丁
數計算之五百九十九萬二千五百元本息，均難認為有理由，不應
准許等詞，為其判斷之基礎。
按確定判決之既判力，固於判決主文所判斷之訴訟標的，始可發
生，但法院於判決理由中，就訴訟標的以外當事人所主張影響判
決結果之重要爭點，本於當事人完足舉證及辯論之結果，已為實
質之判斷者，基於當事人間程序上誠信原則及訴訟經濟之考量，
仍應賦予一定之拘束力。是同一當事人間就該重要爭點提起之其
他訴訟，除有原判斷顯然違背法令、或當事人提出新訴訟資料足
以推翻原判斷、或原確定判決之判斷顯失公平等情形，可認當事
人為與原判斷相反之主張，不致違反誠信原則外，應解為當事人
及法院就該經法院判斷之重要爭點之法律關係，均不得為相反之
主張或判斷。本件上訴人因乾元公業另筆土地遭徵收，起訴請求
該公業管理人按房份發予補償費，經台灣高等法院九十一年度上
更(二)字第五六號判決認上訴人於乾元公業之派下權，應按房份計
算，且乾元公業將款項撥入傳景公業，僅係乾元公業委託傳景公
業代為發放，非乾元公業傳景派授權傳景公業代為受領分配款，
乾元公業尚不得因而主張免責等情，而為上訴人勝訴之判決，並
經本院九十二年度台上字第一八一九號判決以其認事用法並無不
當，駁回乾元公業管理人之上訴而告確定，上訴人於原審並提出
上開判決為據（見原審更(一)卷六九頁及七七頁以下）。乃原審未
就該訴與本訴之爭點是否相同，被上訴人於本訴為與該判斷相反
之主張，有無違反誠信原則等情，詳加審認，徒以前後訴訟事實
不同，即為不利上訴人之認定，自有可議。其次，乾元公業與祭
祀公業鄭傳景為二不同之祭祀公業，乾元公業設立於前清道光年
間，傳景公業則於其後之日據時期大正年間設立，此為原審確定
之事實。而上訴人一再主張祭祀公業為派下員公同共有祀產之總
稱，有關祭祀公業財產之處分，應以民法第八百二十八條規定為
據。乾元公業傳景派與傳景公業派下員並非完全一致，如屬傳景
公業派下員而非乾元公業派下員之人，亦得受分配乾元公業財產
，顯違背上開民法規定等語，並舉屬乾元公業傳景派而非傳景公
業派下之人為例證（見原審上字卷(一)八○、卷(二)六頁反面、卷(三)
一○七頁、一二四頁、更(一)卷六七─六八頁、二三三－二三四頁
），乃原審疏未查證，即泛言「理論上傳景公業派下必為乾元公
業派下」，並據以認定乾元公業將應發放予該公業傳景派下之款
項，撥予傳景公業並無不可云云，已嫌粗率；且原審依「鄭傳景
公族親會」、「祭祀公業鄭傳景公族親會」、「祭祀公業鄭傳景
」六十三年度至八十一年度結算表記載，認乾元公業就傳景派之
款項，係由乾元公業撥交傳景公業，再由傳景公業分配予傳景派
下子孫云云；惟乾元公業設立於前清道光年間，傳景公業係於其
後之日據時期大正年間始設立，則於傳景公業設立前，乾元公業
傳景派如何對該公業享有權利及負擔義務？原審僅以六十三年以
後之年度結算收支記載為憑，亦有所偏。又上訴人係本於其為乾
元公業派下員之資格，請求該公業給付系爭補償費；乾元公業雖
決議將傳景派之分配款，撥入傳景公九人代表帳號內，惟乾元公
業將款項撥入該帳號，是否即對傳景派發生清償效力？原審並未
說明，且將乾元公業傳景派與傳景公業派下員之資格混而為一，
以傳景公業派下員不得逕向乾元公業請求為由，認上訴人不得向
被上訴人請求給付，尤有未洽。上訴論旨，指摘原判決不當，求
予廢棄，非無理由。
據上論結，本件上訴為有理由。依民事訴訟法第四百七十七條第
一項、第四百七十八條第二項，判決如主文。
中    華    民    國  九十五  年    六    月    九    日
                      最高法院民事第五庭
                          審判長法官  吳  啟  賓
                                法官  高  孟  焄
                                法官  謝  正  勝
                                法官  黃  秀  得
                                法官  吳  謀  焰
      本件正本證明與原本無異
                                      書  記  官
中    華    民    國  九十五  年    六    月   二十   日
                                                      Ｌ


司法院資訊處製作；財團法人民間司法改革基金會備份。
